臺灣彰化地方法院民事判決　　　　　　　 95年度訴字第518號
　　原　　　告　財政部國有財產局
　　　　　　　　　　　　　　號.
　　法定代理人　丙○○
　　訴訟代理人　曾平輝
　　複代理人　　丁○○
　　被　　　告　乙○○
　　訴訟代理人　甲○○
上列當事人間請求拆屋還地等事件，業經本院於民國九十六年五
月廿四日言詞辯論終結，茲判決如下：
    主      文
被告應將坐落彰化縣二林鎮○○○段三０五之三地號土地上如附
圖所示編號１面積０．０一一九公頃之二層樓房拆除、編號２面
積０．０二八０公頃之水泥地面剷除、編號３面積０．００二０
公頃磚造平房拆除、編號４面積０．０一二六公頃鐵皮屋拆除後
，將土地交還原告。
被告應給付原告新台幣參萬捌仟柒佰壹拾陸元，及自民國九十五
年七月七日起至交還土地之日止，每年按占用土地面積給付當期
公告地價年息百分之五計算之金額。
原告其餘之訴駁回。
本判決第一項、第二項於原告以新台幣參拾萬玖仟元供擔保，得
假執行。
訴訟費用由被告負擔。
原告其餘假執行之聲請駁回。
    事實及理由
一、本件被告經合法通知，無正當理由未於言詞辯論期日到場，
    核無民事訴訟法第三百八十六條各款所列情形，爰依原告之
    聲請，由其一造辯論而為判決。
二、本件原告起訴主張：緣坐落彰化縣二林鎮○○○段三０五之
    三地號、面積六九五平方公尺之土地（以下簡稱系爭土地）
    為原告管理之國有土地，被告對系爭土地並無合法使用權源
    ，竟在系爭土地上建築樓房、磚造平房、鐵皮屋、及水泥地
    面之庭院使用，其占用情形及面積如彰化縣二林地政事務所
    複丈日期九十五年八月八日複丈成果圖即附圖（以下簡稱附
    圖）所示，自屬無權占用，原告本於所有權人之物上請求權
    ，請求判令被告將系爭土地上之地上物拆除後交還原告管理
    ；另依不當得利之法律關係，請求判令被告按系爭土地公告
    地價總值年息百分之五標準，給付最近五年內及至交還土地
    之日止，相當租金之損害賠償等語。並聲明：請求判決如主
    文第一項所示。被告應給付原告新台幣（下同）四萬三千一
    百二十元，及起訴狀繕本送達被告翌日起至交還土地之日止
    ，每年按占用土地面積給付當期公告地價年息百分之五計算
    之金額。願供擔保請准為假執行之宣告。訴訟費用由被告負
    擔。
三、被告未於言詞辯論期日到場，亦未提出書狀作何聲明或陳述
    ，惟於本院九十五年八月八日履勘現場時陳稱：被告確有占
    用系爭土地之事實，但願與原告洽商租賃事宜等語抗辯。並
    聲明：請求為適法之判決。
四、得心證之理由：
（一）查系爭土地為原告管理之國有土地，被告無合法權源，占
      有使用系爭土地上，占用面積如附圖所示編號１、２、３
      、４等情，為被告於本院履勘現場時自認屬實，並有原告
      所提之土地登記謄本、地籍圖謄本在卷可證，復經本院會
      同彰化縣二林地政事務所派員勘測屬實，有勘驗筆錄及製
      有複丈成果圖附卷可佐，堪信原告之主張為真實。
（二）按所有權人對於無權占有或侵奪其所有物者，得請求返還
      之，對於妨害其所有權者，得請求除去之。民法第七百六
      十七條定有明文。本件被告無權占有系爭土地，且迄至本
      院言詞辯論終結時止，並未舉證其有何占有系爭土地之正
      當權源，則原告依民法第七百六十七條之規定，訴請被告
      將占用系爭土地以設置如附圖所示編號１至４之二層樓房
      、水泥地面、磚造平房、鐵皮屋拆（剷）除，並交還土地
      ，自有理由，應予准許。
（三）次按無法律上之原因而受利益，致他人受損害者，應返還
      其利益。雖有法律上之原因，而其後已不存在者，亦同。
      民法第一百七十九條亦有明文。而無權占有他人土地，可
      能獲得相當於租金之利益，此為社會通常之觀念（最高法
      院六十一年臺上字第一六九五號判例意旨參照）。本件，
      被告於九十一年二月廿三日租期屆滿終止後即未再辦理租
      賃手續乙節，業經原告陳明在卷，並有原告提出系爭土地
      產籍表一份在卷可憑，是被告於原租期屆滿終止後即九十
      一年二月廿四日起，仍占用系爭土地如附圖所示１至４部
      份，係屬無權占有，已如前述，依上開說明，原告主張被
      告應給付所受相當於租金之不當得利，自屬有據。
（四）次按城市地方租用土地建築房屋之土地租金，以不超過土
      地申報總價額年息百分之十為限，此觀土地法第一百零五
      條、第九十七條第一項之規定即明。而無權占用他人土地
      設立地上物，計算不當得利之損害金之情形，依理應同此
      解釋（司法院八十二年廳民一字第一三七○○○號函釋亦
      同此意旨）。再依土地法施行法第二十五條規定：「土地
      法第九十七條所謂土地及建築物之總價額，土地價額應依
      法定地價，建築物價額，依該管市縣地政機關估定之價額
      」，而法定地價，依土地法第一百四十八條規定，係指土
      地所有權人依土地法所申報之地價，又依平均地權條例施
      行細則第二十一條規定，公有土地以其公告地價為其申報
      地價。經查，系爭土地位於彰化縣二林鎮，土地面積六九
      五平方公尺，權利範圍全部，為乙種建築用地，於八十九
      年七月當期公告地價為每平方公尺三一０元，至九十三年
      一月當期公告地價為每平方公尺三四０元乙節，有原告提
      出土地登記謄本、土地產籍表附卷可佐，故於被告占用系
      爭土地自九十一年二月廿四日起至九十二年十二月三十一
      日止之期間（計一年十月又六日，約為一．八五年），系
      爭土地申報總價為二十一萬五千四百五十元（計算式：
      310 ×695＝215,450），自九十三年一月一日起至原告起
      訴之日即九十五年六月廿八日止（計二年五月又廿七日，
      約二．四九二年），系爭土地申報總價為二十三萬六千三
      百元（計算式：340×695＝236,300）。而被告占用系爭
      土地如附圖所示編號１面積０．０一一九公頃之二層樓房
      、編號２面積０．０二八０公頃之水泥地面、編號３面積
      ０．００二０公頃磚造平房、編號４面積０．０一二六公
      頃鐵皮屋，總面積合計為五四五平方公尺，均係供住家使
      用，為被告自認，並為原告所不爭，且經本院製有勘驗筆
      錄及原告提出現場照片數幀在卷足稽，本院斟酌系爭土地
      位置、交通便捷狀況及四周工商繁榮等情形，認原告主張
      此相當於租金之不當得利以系爭土地申報總價額百分之五
      計算，尚屬允當。故而，被告自九十一年二月廿四日（原
      租約屆滿終止翌日）起至九十五年六月廿八日（原告起訴
      之日）止，應給付原告相當於租金之利得，為三萬八千七
      百一十六元（計算式：215,450×5％×1.85×545/695+
      236,300×5％×2.492×545/695＝38,716，元以下四捨五
      入），原告依不當得利之法律關係請求被告給付三萬八千
      七百一十六元及自起訴狀繕本送達被告翌日即九十五年七
      月七日起至交還土地之日止，按占用土地面積給付當期公
      告地價年息百分之五計算之金額，自屬有據；至原告請求
      逾此範圍者，因其就九十一年二月廿三日前兩造間尚有租
      賃關係期間被告之占用系爭土地，指為無權占有，並請求
      返請不當利得，於法尚有未合，應予駁回。
（五）原告陳明願供擔保，聲請宣告假執行，經核其勝訴部份，
      合於法律規定，爰酌定相當之擔保金額宣告之；其餘假執
      行之聲請，因該部份訴之駁回而失所依據，應予駁回。
五、負擔訴訟費用之依據：本件原告以一訴請求被告拆除地上物
    交還土地，附帶請求不當得利，本院依民事訴訟法第七十七
    條之二第二項核定訴訟標的價額，原告之附帶請求部分雖一
    部分有理由，一部分無理由，本院仍依民事訴訟法第七十九
    條規定命被告負擔全部訴訟費用。
中      華      民      國  九十六  年  五  月  三十一日
                        民事第一庭  法  官  簡燕子
以上正本係照原本作成。
如對本判決上訴，須於判決送達後廿日內向本院提出上訴狀。
中　　華　　民　　國　　96　　年　　5 　　月　　31　　日
                                    書記官  林嘉賢
